臺灣高等法院臺南分院民事判決
111年度上字第106號
上  訴  人  江敏文  
訴訟代理人  葉清華律師
被上訴人    陳玉琴  

訴訟代理人  魏嘉佑  
            凃禎和律師
上列當事人間請求返還所有物事件，上訴人對於中華民國111年2
月18日臺灣臺南地方法院第一審判決(110年度訴字第765號)提起
上訴，並為訴之追加，本院於111年6月28日言詞辯論終結，判決
如下：
    主  文
上訴及追加之訴駁回。
第二審(含追加之訴)訴訟費用由上訴人負擔。
    事實及理由
一、按經他造同意者，得於第二審為訴之變更或追加，此觀民事
    訴訟法第446條第1項前段之規定甚明。上訴人於原審請求被
    上訴人應將坐落臺南市○○區○○段0000地號(權利範圍全部)、
    及同段0000、0000、0000地號(應有部分均為21分之1)之土
    地，所有權移轉登記予上訴人。於本院再追加請求被上訴人
    應將同地段0000地號(應有部分21分之1)之土地，所有權移
    轉登記予上訴人，此為被上訴人所同意(見本院卷第250頁)
    ，自應准許。
二、上訴人主張：
　  被上訴人為上訴人配偶江陳玉對之妹，訴外人陳豐田則為陳
    玉對之弟。81年間訴外人廖火田陸續向上訴人借款未為清償
    ，經上訴人請求返還借款，廖火田乃將其所有重測前臺南市
    ○○○段○○○○段(下簡稱重測前)00000地號、000-00地號、000-
    00、000地號4筆（權利範圍均21分之1）之土地（下稱重測
    前系爭4筆土地）設定抵押權予上訴人借用名義登記之人即
    陳豐田。嗣因廖火田無力清償積欠上訴人之借款，遂由上訴
    人與廖火田談妥以重測前系爭4筆土地抵償借款債務，因上
    訴人日後將旅居南非，經取得被上訴人同意後乃將重測前系
    爭4筆土地借被上訴人名義登記，並於82年間以買賣方式辦
    理所有權移轉登記予被上訴人。是兩造間就重測前系爭4筆
    土地有借名登記契約存在。又重測前系爭4筆土地經重測及
    共有物分割，現為臺南市○○區○○段(下簡稱○○段)0000地號（
    權利範圍全部）、同段0000、0000、0000、0000地號（應有
    部分均為21分之1）(下合稱系爭○○段5筆土地，詳如附表所
    示)。又上訴人已於對被上訴人之配偶魏新浮之另案返還不
    當得利事件(臺灣桃園地方法院<下稱桃園地院>99年度訴字
    第811號、臺灣高等法院100年度上字第791號)二審訴訟中，
    向被上訴人為終止借名登記關係之意思表示。如本院認上訴
    人未合法終止，則以起訴狀繕本之送達為終止之意思表示，
    兩造間借名登記契約既已終止，上訴人得依民法第179條及
    終止借名登記契約之法律關係，請求被上訴人返還系爭○○段
    4筆土地。原審為其敗訴判決，尚有未合，因此提起上訴，
    並追加原審漏未請求之○○段0000地號土地。並聲明：上訴聲
    明 ㈠原判決廢棄。㈡被上訴人應將○○段0000地號(權利範圍全
    部)、及同段0000、0000、0000地號(應有部分均為21分之1)
    土地之所有權移轉登記予上訴人。追加聲明：被上訴人應將
    ○○段0000地號(應有部分為21分之1)土地之所有權移轉登記
    予上訴人。
三、被上訴人則抗辯：
　　否認兩造間就系爭○○段5筆土地有借名登記關係存在。80年
    間，上訴人向被上訴人及魏新浮遊說投資南非貨幣可賺取高
    額利息，被上訴人於80年初，即將南非幣40萬元、37萬7045
    元存入上訴人之子江昱宜於南非標旗銀行帳戶內，約定由上
    訴人支付每季利息30萬元給被上訴人。惟上訴人僅支付第1
    季利息，81年3月前應支付之2季利息約60萬元均未給付，經
    被上訴人夫妻向上訴人催討，上訴人為抵償上開利息債務，
    乃於81年4月25日將系爭土地移轉登記予被上訴人。系爭土
    地之過戶經過均是由被上訴人配偶與上訴人聯繫辦理，系爭
    土地移轉登記予被上訴人後，30幾年之地價稅金亦均是由被
    上訴人繳納，土地亦係由被上訴人管理使用。被上訴人曾多
    次向上訴人索取土地所有權狀，但上訴人聲稱找不到，要被
    上訴人自行申請補發，因被上訴人無使用土地權狀之需求才
    遲未申請補發。兩造間就系爭土地確無借名登記之法律關係
    ，上訴人之請求為無理由，原審為其勝訴判決，並無不合。
    並聲明：上訴及追加之訴均駁回。
四、兩造不爭執之事實：
  ㈠重測前系爭4筆土地，原均登記為廖火田所有，廖火田於80年
    4月1日將該4筆土地，設定債權價值新臺幣(下同)72萬元，
    存續期間80年3月25至81年3月25日止之抵押權予陳豐田，上
    開抵押權已於81年4月24日以81年3月17日清償為原因塗銷登
    記。
　㈡重測前系爭4筆土地於81年4月25日以81年3月16日買賣為原因
    ，由廖火田移轉登記為被上訴人所有。
  ㈢重測前000地號土地，應有部分21分之1登記於被上訴人名下
    後，於104年1月30日經臺灣臺南地方法院(下稱原審) 102年
    度訴字第164號分割共有物事件分割出重測前000-00地號土
    地所有權全部及000地號，應有部分21分之1，歸被上訴人取
    得。嗣系爭重測前000-0地號、000-00地號、000-00、及分
    割後之重測前000-00地號、000地號，經土地重測為系爭○○
    段5筆土地（詳如附表所示)，現登記為被上訴人所有。
  ㈣被上訴人為上訴人配偶江陳玉對之妹妹，陳豐田為江陳玉對
    之弟弟。
  ㈤被證3之地價稅繳款書(原審卷一第325-327頁)原本，現由被
    上訴人持有中，系爭土地之地價稅均是由被上訴人繳納(原
    審卷二第10頁)。
  ㈥原證3即系爭土地所有權狀(原審調字卷第89-92頁)原本，係
    由上訴人持有(原審卷二第145頁)。
五、兩造爭執事項：
　㈠兩造間就訟爭土地有無借名登記契約存在？
　㈡上訴人依民法第179條及借名登記契約，請求被上訴人將系爭
    ○○段5筆土地所有權移轉登記予上訴人有無理由？　
六、本院之判斷：
　㈠按所謂借名登記關係，乃當事人約定，一方（借名者）經他
    方（出名者）同意，而就屬於一方現在或將來之財產，以他
    方之名義，登記為所有人或其他權利人之關係，仍由自己管
    理、使用、處分，是出名人與借名者間應有借名登記之意思
    表示合致，始能成立借名登記關係。又不動產登記當事人名
    義之原因，原屬多端，主張借名登記者，應就該借名登記關
    係之事實負舉證責任。又民事訴訟如係由原告主張權利者，
    應先由原告負舉證之責，若原告先不能舉證，以證實自己主
    張之事實為真實，則被告就其抗辯事實即令不能舉證，或其
    所舉證據尚有疵累，亦應駁回原告之請求。本件上訴人主張
    其為系爭○○段5筆土地之實際所有權人，並與被上訴人約定
    借用被上訴人名義登記為所有權人，然為被上訴人所否認，
    上訴人自應就兩造就該土地有借名登記契約存在之事實負舉
    證責任；若上訴人不能證明，縱被上訴人就其抗辯亦不能舉
    證，或其所提證據尚有瑕疵，亦應由上訴人承擔敗訴之結果
    。
  ㈡上訴人雖提出系爭土地臺灣省臺南縣土地登記簿、系爭土地
    所有權狀原本(見原審調字卷第67-92頁)、不動產買賣合約
    書(見本院卷第21頁)，並聲請訊問證人陳玉對、廖火田，惟
    查：
　⒈上訴人所提出之系爭土地臺灣省臺南縣土地登記簿及系爭土
    地所有權狀原本等證據資料，僅能認定系爭土地原為廖火田
    所有，曾設定抵押權予陳豐田，嗣由廖火田以買賣為原因移
    轉所有權登記為被上訴人所有之事實，並無從證明兩造間就
    系爭土地有何借名登記契約存在。又上訴人主張廖火田係因
    清償上訴人借款債務而將系爭土地抵債，固據廖火田於本院
    證稱：其有向江敏文借錢，抵押權人我不知道，怎麼辦的我
    不知道…後來沒還錢，我說土地要他就拿去，他和別人的關
    係，如何登記，我不清楚等語(見本院卷第189-190頁）。按
    廖火田與兩造並無利害關係，其證詞應屬可信。由廖火田之
    證詞，雖廖火田原以重測前系爭4筆土地，抵償其向上訴人
    之借款，固可信為真實，但廖火田亦明證稱土地要給上訴人
    抵債，但其不知上訴人與被上訴人之關係及如何登記等情明
    確。而上訴人將廖火田欲抵債之重測前系爭4筆土地，由被
    上訴人以買賣為原因登記為所有權人，渠等間法律關係為何
    ，原屬多端，未必係基於借名登記契約而為。就此，被上訴
    人亦有抗辯，因被上訴人於80年間有投資南非幣至上訴人之
    之子江昱宜於南非標旗銀行帳號000000000帳戶內，上訴人
    依約應給付被上訴人利息，但上訴人未給付利息始將系爭土
    地登記予被上訴人等語。經本院調閱上訴人與被上訴人配偶
    魏新浮間之不當得利案件卷宗核閱結果，上訴人與魏新浮及
    被上訴人間確有相關密切之資金往來，是上訴人亦有可能因
    其他原因關係，而同意將廖火田之系爭土地登記予被上訴人
    ，再被上訴人抗辯於80年間即已有存入南非幣至上訴人之之
    子江昱宜帳戶名下，依約上訴人應給付南非幣投資利息給被
    上訴人等情，亦有魏新浮於前開不當得利事件所提出之被上
    訴人存入南非幣至江昱宜帳戶之定存修改通知書等資料，附
    於上開案件原審卷第116頁至120頁可憑，且依該案臺灣高等
    法院105年度上更㈡字第89號民事判決書所載，上訴人於該案
    亦不爭執被上訴人於80年5月間之南非幣40萬元及37萬7,045
    元之定存單，有更改為上訴人之子名義所設之帳戶，存款期
    間所生之利息總額為214萬0094元，而上訴人僅於80年8月28
    日有匯款28萬9816元作為清償部分利息之用，詳臺灣高等法
    院105年度上更㈡字第89號民事判決書不爭執事項㈠、㈥，是被
    上訴人抗辯上訴人於81年3月前有積欠被上訴人上開存款投
    資利息，並非無據，則被上訴人抗辯上訴人係因清償投資利
    息而將系爭土地登記予被上訴人，亦屬可能。雖上訴人又主
    張被上訴人之丈夫魏新浮，因投資糾紛引起之訴訟事件，在
    該案之確定判決確定魏新浮係積欠江敏文不當得利應還款給
    付223萬4460元及遲延利息，上訴人並無積欠被上訴人任何
    其主張之利息債務云云。但經本院調閱上訴人與魏新浮間不
    當得利事件卷宗，因被上訴人並非該案件之訴訟當事人，該
    案件當事人所為訴訟主張，自與被上訴人無關，且被上訴人
    於80年間投資南非幣共77萬7045元，81年3月前應支付之2季
    利息均未給付，81年4月25系爭土地登記予被上訴人，與魏
    新浮於81年10月間與上訴人投資2550萬元為不同之投資標的
    。被上訴人以上訴人有積欠利息債務，而同意移轉重測前系
    爭4筆土地，非無可能，自無法以上訴人對魏新浮有前揭不
    當得利債權，即推認兩造間就系爭土地當屬借名關係。
　⒉而上訴人就兩造間有借名登記契約之意思合致部分，經原審
    法院詢問兩造間達成借名登記契約之過程時，上訴人自陳係
    伊自己與被上訴人在場而已，當時證人江陳玉對是在南非並
    不在場（見原審卷第144頁），而證人江陳玉對於原審亦結
    證稱：我從79年退休後就過去南非，幾乎住在南非，到庭是
    要作證有一天上訴人有打電話到南非給我說有塊地要用陳玉
    琴名字，我就跟上訴人說不要，上訴人說她是你妹妹，應該
    相信不會怎樣，而且她那麼多錢在我們名字，那塊地錢也沒
    有很多。我要來證明上訴人有打電話這樣跟我說。回來臺灣
    時，上訴人也有帶我去看那塊地，地在○○○○○的拱橋等語（
    見原審卷第147頁），可見證人江陳玉對並未曾參與上訴人
    與被上訴人就系爭土地成立借名登記契約之過程，有關上訴
    人要將土地借名登記予被上訴人乙節，僅係證人江陳玉對聽
    聞上訴人自己單方為上開陳述，自無從證明上訴人與被上訴
    人間有達成系爭土地借名登記契約之意思合致。況證人江陳
    玉對係上訴人之配偶，其證詞本即有偏頗上訴人之虞，且證
    人亦自陳自85年間對帳後即與被上訴人關係非常不好（見原
    審卷第146頁），再參酌證人與被上訴人在前開不當得利案
    件中之對立關係，本即難期證人證言之公正性，且果證人於
    83年間即有經上訴人告知系爭土地係借名登記予被上訴人，
    以兩造家庭於99年間即開始有不當得利案件之訴訟糾紛以觀
    ，自不可能遲至10餘年後，始主張終止借名登記契約，請求
    被上訴人返還系爭土地，是證人於原審所為上開證詞亦應多
    係配合及迴護上訴人之詞，自難盡採，且無從證明兩造間就
    系爭土地有借名登記契約存在。又縱被上訴人上開抗辯及所
    提證據尚有瑕疵，依前所述，仍應由上訴人就兩造就系爭土
    地有借名登記契約存在之事實先負舉證責任，而上訴人所提
    上開證據並無從證明兩造間就系爭土地有借名登記契約之意
    思合致存在，已如前述，自應由上訴人再提出其他證據證明
    至使法院就其存在達到確信之程度，始可謂已盡其依民事訴
    訟法第277條規定之舉證行為責任。
　⒊上訴人雖又以其持有重測前系爭4筆土地之所有權狀原本，而
    據以主張重測前系爭4筆土地實際為其所有。但被上訴人則
    抗辯系爭土地之過戶經過均是由被上訴人配偶與上訴人聯繫
    辦理，系爭土地移轉登記予被上訴人後，被上訴人夫妻曾多
    次向上訴人索取土地所有權狀，但上訴人聲稱找不到，要被
    上訴人自行申請補發，因被上訴人無使用土地權狀之需求才
    遲未申請補發等情。經查，以前述重測前系爭4筆土地辦理
    之過程，上訴人持有重測前系爭4筆土地之所有權狀，亦無
    法證明其確為實際之所有權人，何況重測前系爭4筆土地歷
    年之地價稅均是由被上訴人繳納(原審卷二第10頁)，上訴人
    均未管理使用，上訴人固主張其移民南非，而無法管理使用
    等語。但上訴人雖旅居國外，但自稱每年都會回台(見本院
    卷第192頁)，若有委任被上訴人管理、繳納相關費用，豈會
    積欠費用長達30年之理?上訴人每年回台，卻對系爭土地歷
    經部分徵收、分割、換發新所有權狀等情事全然不知，則上
    訴人主張系爭土地為其所有、委任被上訴人管理等情，實難
    遽採。
　⒋上訴人又提出魏新浮代理被上訴人於82年9月3日簽訂「不動
    產買賣合約書」(見本院卷第21頁)，同意以買賣方式辦理返
    還系爭土地，亦有該「合約書」可資證明當初係借名登記之
    事實云云。然核該不動產買賣合約書，係載被上訴人將重測
    前系爭4筆土地，以總價750萬元出賣給上訴人，上訴人以欣
    可化工股份有限公司股票50萬股總價500萬元移轉給魏新浮
    、25萬股250萬元移轉給魏新宏；土地增值稅由出賣人(即被
    上訴人)負擔，印花稅、買賣登記費用由承買人(即上訴人)
    負擔。倘重測前系爭4筆土地係上訴人借名登記予被上訴人
    ，上訴人本得終止借名登記契約，被上訴人有返還該土地義
    務，何須約定總價750萬元，以移轉欣可化工股份有限公司
    股票共75萬股共750萬元之方式給付價金，且被上訴人倘僅
    係出名登記，其後移轉約定移轉登記予借名人，又何須自行
    負擔增值稅?是無法由該不動產買賣合約，證明兩造間就系
    爭土地有借名登記契約存在，自無法為上訴人有利之證據。
七、綜上所述，上訴人所舉證據，均不足證明兩造間就系爭土地
    確有借名登記契約之合意。兩造間既無借名登記契約存在，
    被上訴人自不負於借名登記契約終止後返還系爭土地之義務
    ，則上訴人依民法第179條規定及終止借名登記契約之法律
    關係，類推適用民法第541條規定，請求被上訴人將系爭○○
    段5筆土地移轉登記予上訴人非屬正當，不應准許。從而原
    審就上訴人於原審請求之系爭○○段4筆土地所為上訴人敗訴
    之判決，並無不合。上訴論旨指摘原判決不當，求予廢棄改
    判，為無理由，應駁回其上訴。上訴人於本院追加請求部分
    ，為無理由，應予駁回。
八、本件事證已臻明確，兩造其餘之攻擊或防禦方法及所用之證
    據，經本院斟酌後，認為均不足以影響本判決之結果，爰不
    逐一論列，附此敘明。
九、據上論結，本件上訴及追加之訴，均無理由，依民事訴訟法
    第449條第1項、第78條，判決如主文。
中　　華　　民　　國　　111 　年　　7 　　月　　19　　日
                  民事第二庭    審判長法  官  吳上康

                                      法  官  黃義成

                                      法  官  李素靖
上為正本係照原本作成。
上訴人如不服本判決，應於收受送達後20日內向本院提出上訴書
狀，其未表明上訴理由者，應於提出上訴後20日內向本院補提出
理由書狀（均須按他造當事人之人數附繕本），上訴時應提出委
任律師或具有律師資格之人之委任狀；委任有律師資格者，另應
附具律師資格證書及釋明委任人與受任人有民事訴訟法第466條
之1第1項但書或第2項（詳附註）所定關係之釋明文書影本。如
委任律師提起上訴者，應一併繳納上訴審裁判費。　
被上訴人不得上訴。
中　　華　　民　　國　　111 　年　　7 　　月　　19　　日

                                      書記官  高曉涵
【附註】
民事訴訟法第466條之1：
⑴對於第二審判決上訴，上訴人應委任律師為訴訟代理人。但上
  訴人或其法定代理人具有律師資格者，不在此限。
⑵上訴人之配偶、三親等內之血親、二親等內之姻親，或上訴人
  為法人、中央或地方機關時，其所屬專任人員具有律師資格並
  經法院認為適當者，亦得為第三審訴訟代理人。
民事訴訟法第466條之2第1項：
上訴人無資力委任訴訟代理人者，得依訴訟救助之規定，聲請第
三審法院為之選任律師為其訴訟代理人。
　　　　　　　　　　　　　　
附表：　　　　　　　　　　　　　　
【臺南市○○區】土地重測/地籍異動之情形  (原告)原審主張 原判決結果 (原告)上訴 ⒈ ╭前：○○○段○○○○段000-0地號 │  →廖火田持有：1/21 ╰後：○○段0000地號(面積：29.06㎡) 　  →陳玉琴持有：1/21(買賣：81.04.25) ★0000(1/21) 　0000(1/21) 　0000(1/21) 　0000(全部) 　→移轉江敏文 　 　 　 　 　 　 　 　 　┐ 　│判決分割： 　│0000、0000 　│ 　┘ →駁回 同原審主張 ⒉⒉ ╭前：○○○段○○○○段000-00地號 │  →廖火田持有：1/21 ╰後：○○段0000地號(面積：384.22㎡) 　  →陳玉琴持有：1/21(買賣：81.04.25)    ⒊ ╭前：○○○段○○○○段000-00地號 │  →廖火田持有：1/21 ╰後：○○段0000地號(面積：2694.62㎡) 　  →陳玉琴持有：1/21(買賣：81.04.25)    ⒋⒋ ╭前：○○○段○○○○段000地號 │  →廖火田持有：1/21 ╰後：○○段0000地號(面積：1258.79㎡) 　  →陳玉琴持有：1/21(買賣：81.04.25)    ⒌⒌ ╭前：○○○段○○○○段000-00地號   ╰後：○○段0000地號(面積：233.14㎡) 　  →陳玉琴持有：全部(判決分割：104.07.17)